【裁判字號】    98,上國易,20
【裁判日期】    990119
【裁判案由】    國家賠償
【裁判全文】
臺灣高等法院民事判決                98年度上國易字第20號
上  訴  人  丙○○
            臺北縣三重地政事務所
上  一  人
法定代理人  丁○○
訴訟代理人  湯明亮律師
上  訴  人  聚鑫不動產經紀有限公司
法定代理人  乙○○
訴訟代理人  黃坤鍵律師
複代理人    孫寅律師
被上訴人    甲○○
訴訟代理人  黃安然律師
上列當事人間國家賠償等事件，上訴人對於中華民國98年8月28
日臺灣板橋地方法院98年度國字第17號第一審判決提起上訴，本
院於98年12月29日言詞辯論終結，判決如下：
    主  文
原判決關於（一）主文第一項命上訴人臺北縣三重地政事務所給
付超過新台幣壹拾玖萬陸仟伍佰拾元本息，（二）主文第二
項命上訴人丙○○給付超過新台幣壹拾玖萬陸仟伍佰拾元本
息，（三）主文第三項命上訴人聚鑫不動產經紀有限公司給付超
過新台幣壹拾玖萬陸仟伍佰拾元本息；及前三項任一上訴人
為給付後，其餘上訴人於該給付範圍內同免給付義務部分；並各
該部分假執行之宣告，暨命上訴人負擔訴訟費用之裁判均廢棄。
前開廢棄部分，被上訴人在第一審之訴及其假執行之聲請均駁回
。
其餘上訴駁回。
第一審命上訴人負擔訴訟費用部分及第二審訴訟費用，由上訴人
負擔十分之二，餘由被上訴人負擔。
    事實及理由
一、上訴人均聲明：（一）原判決關於不利上訴人部分廢棄。（
    二）前開廢棄部分，被上訴人在第一審之訴及假執行之聲請
    均駁回。
    被上訴人聲明：上訴駁回。
二、被上訴人起訴主張：
（一）伊於民國（下同）97年7月13日向上訴人丙○○購買其所
      有坐落台北縣三重市○○○段過圳小段124-34地號土地所
      有權應有部分15／1439，及其上房屋即三重市○○街52號
      2樓，面積77.34平方公尺、陽台8.68平方公尺、共同使用
      部分15.64平方公尺，共計101.66平方公尺（下稱系爭建
      物）；伊係以每坪新台幣（下同）16萬元，總價480萬元
      購買。嗣伊於98年3月間因整修房屋內部，發見主建物面
      積坪數短少，乃向仲介之東森房屋三重成功加盟店（下稱
      東森房屋）即上訴人聚鑫不動產經紀有限公司（下稱聚鑫
      公司）及賣方上訴人丙○○函告處理。嗣東森房屋函復伊
      稱：經調閱系爭建物大樓2至7樓之建物登記謄本，發見該
      棟建物於98年2月25日經上訴人臺北縣三重地政事務所（
      下稱三重地政事務所）更正登記面積減少，此係因上訴人
      三重地政事務所所屬人員誤將面積計算錯誤所致，應由地
      政機關負賠償責任云云。伊於98年5月18日申請系爭建物
      登記謄本，發見系爭建物主建物總面積變更記載為58.36
      平方公尺，核與原購買時面積77.34平方公尺減少18.98平
      方公尺（即5.74坪）。系爭建物因主建物虛增，故共同使
      用部分亦多分擔約半坪之多。伊復收到上訴人三重地政事
      務所98年5月18日北縣重地登字第0980007008號函，通知
      伊「因建物面積計算有誤」而更正登記，請辦理建物書狀
      之換給，足見系爭建物係上訴人三重地政事務所所屬人員
      計算面積錯誤，致伊因此受有溢付買賣價金之損害。系爭
      房地如上訴人三重地政事務所登載面積正確，伊當不致溢
      付買賣價金，伊溢付價金，與上訴人三重地政事務所所屬
      人員之過失具有相當因果關係。爰依國家賠償法第2條第2
      項前段、第6條、土地法第68條第1項規定請求上訴人三重
      地政事務賠償伊因系爭建物面積減少所受之損害。伊購買
      系爭房地之價格為每坪16萬元，故受有91萬8,400元之損
      害（計算式：160,000元×5.74坪＝918,400元）。伊請求
      上訴人三重地政事務所賠償卻遭拒絕。
（二）上訴人聚鑫公司受上訴人丙○○委託代為出售系爭房地，
      並受有上訴人丙○○及伊之報酬，竟疏於調查，違反民法
      第567條第1項前段關於訂約事項之調查及據實報告之義務
      ，漏未告知重要交易事項，致伊陷於錯誤而簽訂系爭不動
      產買賣契約，造成伊財產之損害。伊依消費者保護法第7
      條第1項及第3項、第51條，民法第347條準用第360條、民
      法第227條、第226條、第184條第1項前段、第535條、第
      544條規定，得請求上訴人聚鑫公司賠償91萬8,400元。
（三）上訴人丙○○所出賣之系爭房地，有坪數短少之瑕疵，致
      使價值減損，並致伊受有財產上之損害，應對伊負物之瑕
      疵擔保責任。伊依民法第227條第1項、第231條第1項、第
      226條第1項、第354條第1項、第359條、第360條、第179
      條前段規定，得請求上訴人丙○○賠償91萬8,400元。
（四）爰求為命上訴人三重地政事務所、聚鑫公司、丙○○各給
      付91萬8,400元，及均自起訴狀繕本送達翌日起至給付日
      止，按年息5％計付利息；及任一上訴人為給付後，其他
      上訴人於已給付範圍內免為給付義務之判決（原審判決上
      訴人三重地政事務所應給付被上訴人89萬4,720元，及自
      98年7月8日起；上訴人丙○○應給付被上訴人89萬4,720
      元，及自98年7月16日起；上訴人聚鑫公司應給付被上訴
      人89萬4,720元，及自98年7月17日起，均至清償日止，按
      年息5％計算之利息；任一上訴人為給付後，其餘上訴人
      於該給付範圍內同免給付義務；駁回被上訴人其餘之請求
      。被上訴人就其敗訴部分，未聲明不服，已經確定）。
上訴人三重地政事務所則以：
（一）被上訴人應先對其他上訴人丙○○、聚鑫公司提起訴訟、
      強制執行無效果，經確定損害額度後，再向伊請求賠償。
（二）被上訴人向上訴人丙○○係以總價480萬元購買系爭房地
      ，而非依權狀記載面積以每坪16萬元購買，縱系爭建物實
      際面積與權狀面積不符，被上訴人亦未受有損害。
（三）系爭建物坐落土地部分之面積與被上訴人購買時相同，並
      無錯誤，被上訴人僅能就系爭建物減少面積18.92平方公
      尺（即5.7233坪）所受損害請求賠償。另內政部依土地登
      記規則第156條所訂之「各項土地登記申請書、契約書、
      登記清冊之格式、填寫說明、填寫範例」，關於「土地建
      築改良物所有權買賣移轉契約書填寫說明」中「參、各欄
      填法」第4項，並無規定應將土地及建物分別計價填載於
      公定契約書內或註明該欄應以公告地價及房屋評定現值填
      寫以供稅捐稽徵處課稅之用。故被上訴人如將土地及建物
      分別計價填載，應屬合意將土地及房屋妥為分配價金，被
      上訴人於97年7月13日與上訴人丙○○就系爭不動產辦理
      所有權移轉登記時，所檢附之土地及建物所有權買賣移轉
      契約書，其中土地買賣金額為91萬5,000元、建物買賣金
      額為24萬9,100元，合計116萬4,100元，該公定契約書所
      載買賣金額，雖低於私契所載金額，惟依契約自由原則，
      公契所載金額即可反應買賣雙方就系爭土地及建物所合意
      價值比重，被上訴人買受當時既已就土地及房屋之買價妥
      為分配而向地政機關據為登記，自應依其登記時檢附之土
      地及建物改良物所有權買賣移轉契約書所載買賣金額計算
      建物部分買價所占總買價之比例，再推算被上訴人實際買
      賣價格之建物部分價金。依本件土地及建物改良物所有權
      買賣移轉契約書記載，系爭建物價格占買賣總價格之22％
      ，依此比例計算，系爭建物之實際買賣價格為105萬6,000
      元，被上訴人因伊誤算18.92平方公尺（即5.7233坪）所
      受損害應為19萬6,533元等語，資為抗辯。
上訴人丙○○以：
（一）就系爭建物之實體而言，並無坪數短少之情形。被上訴人
      與伊係依系爭建物整體價值而為評估、議價，並非以坪數
      為議價條件，且係以現況固定物交屋，故系爭建物現有狀
      況及面積多寡應以訂約當時為準。又依系爭不動產買賣契
      約第1條約定，買賣標的以謄本之記載為準，即免除伊之
      瑕疵擔保責任。
（二）系爭建物買賣後發生坪數不足，僅屬買賣標的有瑕疵，與
      不當得利之法律關係無關。又系爭建物面積登記不符，於
      伊向前手購買時即已存在，難認伊有不完全給付之債務不
      履行情事。
（三）伊於98年4月29日透過台北縣地籍地價地籍圖資料電傳資
      訊服務系統調閱系爭建物之總面積仍記載77.34平方公尺
      ，然98年5月20日伊再次調閱時，卻發現業已變更為58.36
      平方公尺；上訴人三重地政事務所並未註記「面積更正」
      為登記原因，登記原因仍記載「第一次登記」，未依照地
      籍測量實施規則及土地登記規則之規定辦理「面積更正登
      記」，足見系爭建物面積係因上訴人三重地政事務所計算
      錯誤導致，應由上訴人三重地政事務所負國家賠償責任等
      語，資為抗辯。
上訴人聚鑫公司則以：伊於97年7月13日被上訴人與丙○○簽訂
不動產買賣契約書時，曾檢閱地政機關最新之地籍謄本，上載系
爭建物之坪數與伊仲介銷售坪數並無減損。詎系爭不動產買賣交
易完成後伊經被上訴人通知發現有登載錯誤之情事，實非伊能力
所能判斷，伊信賴土地登記並無過失，伊已盡民法第567條第2項
之調查及報告義務等語，資為抗辯。
三、兩造不爭執之事實：
（一）被上訴人於97年7月13日，以總價480萬元向上訴人丙○○
      購買系爭房地。系爭建物於97年7月25日所為所有權移轉
      登記，面積登記為主建物77.34平方公尺，陽台8.68平方
      公尺，較實際面積主建物58.36平方公尺，陽台8.74平方
      公尺，多出18.92平方公尺（即5.7233坪）。上訴人三重
      地政事務所於98年5月18日以北縣重地登字第0980007008
      號函通知被上訴人系爭建物面積計算有誤，逕為辦竣更正
      登記。
      證據：不動產買賣契約書（見原審卷7-17頁）、建物所有
      權狀（見原審卷38頁）、三重地政事務所98年5月18日北
      縣重地登字第0980007008號函（見原審卷39頁）。
（二）上訴人聚鑫公司受上訴人丙○○之委託代為銷售系爭房地
      ，並受有被上訴人及上訴人丙○○之報酬。
（三）被上訴人於98年6月1日以書面向上訴人三重地政事務所請
      求國家賠償，經上訴人三重地政事務所以98年6月12日北
      縣重地測字第0980007773號函復拒絕賠償。
      證據：三重地政事務所98年6月12日北縣重地測字第09800
      07773號函（見原審卷40頁）。
四、關於被上訴人請求上訴人三重地政事務所賠償部分：
（一）經查被上訴人主張上訴人三重地政事務所應負國家賠償責
      任，伊業已於98年6月1日以書面向上訴人三重地政事務所
      請求賠償，上訴人三重地政事務所於98年6月12日以北縣
      重地測第0980007773號函拒絕賠償（見原審卷40頁），為
      兩造所不爭執，被上訴人起訴請求上訴人三重地政事務所
      負國家賠償責任，合於國家賠償法第10條第1項、第11條
      第1項規定。 合先明。
（二）按「因登記錯誤遺漏或虛偽致受損害者，由該地政機關負
      損害賠償責任。但該地政機關證明其原因應歸責於受害人
      時，不在此限。」土地法第68條第1項定有明文。此項規
      定，係國家賠償法之特別法，依國家賠償法第6條規定，
      應優先適用。
（三）又按依土地法第43條規定，依土地法所為之登記，有絕對
      效力。經查系爭建物因上訴人三重地政事務所計算面積錯
      誤，致原登記面積為主建物77.34平方公尺、陽台8.68平
      方公尺，更正後面積為主建物58.36平方公尺、陽台8.74
      平方公尺，有上訴人三重地政事務所98年5月18日北縣重
      地登字第0980007008號函（見原審卷39頁）及系爭建物更
      正面積後之登記謄本可憑（見原審卷36頁）；系爭建物原
      登記面積較更正後面積多出18.92平方公尺（即5.7233坪
      ，計算式：77.34＋8.68－(58.36＋8.74)＝18.92，18.92
      ×0.3025＝5.7233），為上訴人三重地政事務所所不爭執
      ，該所所屬地政人員確有過失甚明。又衡諸社會慣例，不
      動產買賣恆以地政機關所為登記之面積，作為買賣標的之
      範圍及計價之依據，被上訴人亦非明知系爭建物實際面積
      與地政機關所為登記不符，其信任系爭建物之登記面積而
      為估價應買，應可認係受有溢付價金之損害，被上訴人主
      張其因此受有溢付價金之損害，堪信為真實。上訴人三重
      地政事務所抗辯：被上訴人應舉證對於賣方提起訴訟、強
      制執行後無效果，確定其損害額度，再向伊請求賠償；及
      被上訴人係以總價480萬元購買系爭房地，非依權狀記載
      之面積依當時之市價每坪16萬元來計算，因此系爭房屋實
      際面積與建物登記謄本之面積縱有不符，被上訴人亦無受
      有損害云云，為不足採。被上訴人主張依土地法第68條第
      1項規定，請求上訴人三重地政事務所賠償伊因系爭建物
      面積減少所受之損害，應屬有據。
五、關於被上訴人請求上訴人丙○○減少價金及賠償部分：
（一）按依民法第354條第1項前段規定，物之出賣人，對於買受
      人應擔保其物依民法第373條之規定危險移轉於買受人時
      ，無滅失或減少其價值之瑕疵，亦無滅失或減少其通常效
      用或契約預定效用之瑕疵。又依民法第359條規定，買賣
      因物有瑕疵，而出賣人依民法第354條之規定，應負擔保
      之責者，買受人得解除其契約或請求減少其價金，但依情
      形，解除契約顯失公平者，買受人僅得請求減少價金。
（二）經查系爭建物之實際面積較原登記面積短少，有如前述，
      堪認系爭建物確有減少價值之瑕疵，被上訴人得請求上訴
      人丙○○減少系爭建物之價金。上訴人丙○○雖抗辯：就
      系爭建物之實體而言，事實上並無短少坪數，兩造係依系
      爭建物整體價值而為評估、議價，並非以坪數為議價條件
      ，且係以現況固定物交屋；系爭不動產買賣契約書第1條
      約定，買賣標的以地政機關登記簿謄本之記載為準，即免
      除伊之瑕疵擔保責任云云。惟查系爭建物係經合法登記之
      建物，而合法登記之建物，建物登記謄本登記之面積對於
      建物之買賣恆有重大影響，除買受人於購買時已明知實際
      面積與登記面積不符外，否則，建物面積嗣後經地政機關
      更正減少，對於建物之價值即有影響。又查被上訴人與上
      訴人丙○○於不動產買賣契約書第1條約定上訴人丙○○
      應交付之物為主建物面積77.34平方公尺、陽台8.68平方
      公尺，如有漏誤，應依地政機關登記簿謄本所載為準（見
      原審卷9頁），顯亦依系爭建物登記簿謄本之記載而為買
      賣，而非僅依房屋現況而為買賣。上訴人丙○○所為抗辯
      ，為不足採。依上所述，被上訴人依民法第359條規定請
      求上訴人丙○○減少買賣價金，應屬有據。
六、關於被上訴人請求上訴人聚鑫公司賠償部分：
（一）按依民法第565條規定，稱居間者，謂當事人約定，一方
      為他方報告訂約之機會，或為訂約之媒介，他方給付報酬
      之契約。不動產仲介契約之性質，合於上開規定，應適用
      居間之規定。又「以居間為營業者，關於訂約事項及當事
      人之履行能力或訂立該約之能力，有調查之義務。」民法
      第567條第2項定有明文。
（二）經查被上訴人主張上訴人聚鑫公司係以居間為營業之人，
      為上訴人丙○○就系爭房地進行居間仲介買賣，受有上訴
      人丙○○及伊給付之報酬等情，為上訴人聚鑫公司所不爭
      執，堪信為真實。依前揭說明，上訴人聚鑫公司應依民法
      第567條第2項規定，就關於訂約之事項，有調查之義務。
      而查系爭建物之面積，經上訴人三重地政事務所更正後，
      前後相差達18.92平方公尺，即系爭建物之實際總面積（
      含主建物及陽台）為67.1平方公尺，原登記面積較更正後
      之面積多出達28.2％（計算式：18.92÷67.1＝0.282），
      上開面積短少之比例顯然甚大，而上訴人聚鑫公司係以居
      間房屋買賣為營業之人，對於所仲介標的房屋之面積，不
      能謂無基本之估計能力，如其盡其善良管理人之注意義務
      ，應非不能即時察覺面積之差距。況被上訴人於購入系爭
      房地後，於98年3月裝修時即能察覺系爭房屋之實際面積
      與建物登記簿之面積不符，可知上開面積之差距，並非難
      以發現，上訴人聚鑫公司顯然未盡民法第567條第2項所定
      之調查義務，則其就營業居間人之義務，應認有不完全給
      付之情形。且上開調查報告義務之不完全給付，於買賣契
      約簽訂並履行後，亦已無從補正。從而被上訴人依民法第
      227條第1項準用民法第226條第1項規定，請求上訴人聚鑫
      公司就其所受損害負賠償責任，應屬有據。被上訴人依民
      法不完全給付之規定請求上訴人聚鑫公司賠償，既為有理
      由，其另依侵權行為法律關係及消費者保護法第7條第3項
      、第51條規定請求為同一給付，即毋庸再為審酌，併予敘
      明。
七、關於被上訴人得請求上訴人給付之金額部分：
（一）經查被上訴人係以總價480萬元向上訴人丙○○購買系爭
      房地，系爭建物部分面積原登記為主建物77.34平方公尺
      、陽台8.68平方公尺，經上訴人三重地政事務所更正登記
      後，主建物為58.36平方公尺，陽台為8.74平方公尺，減
      少18.92平方公尺（即5.7233坪），並經被上訴人同意按
      18.92平方公尺計算所受損害（見原審卷109頁背面）。又
      查系爭建物坐落土地部分之面積仍與被上訴人購買時相同
      ，並無錯誤，則被上訴人依土地法第68條第1項規定，僅
      能就系爭建物部分減少面積18.92平方公尺所受之損害請
      求賠償，應不能連同土地部分一併計算所受之損害。
（二）又查被上訴人與上訴人丙○○就系爭房地辦理所有權移轉
      登記時，所檢附之土地及建築改良物所有權買賣移轉契約
      書，其中土地買賣金額為91萬5,000元、建物買賣金額為
      24萬9,100元，合計為116萬4,100元（見本院卷56-59頁）
      。該公定契約書所載買賣金額，雖低於私契所載金額（見
      原審卷9-14頁）；惟依契約自由原則，公契所載金額應足
      作為買賣雙方就系爭土地及建物議定價值比例之依據。被
      上訴人於買受系爭房地時既已就土地及系爭建物之買賣金
      額為分配後，向地政機關提出申請所有權移轉登記，應依
      其申請登記時檢附之土地及建築改良物所有權買賣移轉契
      約書所載買賣金額計算系爭建物部分買賣價金占總買賣價
      金之比例，再推算系爭建物之實際買賣價金。從而依上開
      土地及建築改良物所有權買賣移轉契約書記載，上訴人三
      重地政事務所抗辯系爭建物之買賣價金占總買賣價金之22
      ％（249,100元÷1,164,100元＝0.2139。按上訴人三重地
      政事務所抗辯所占比例為22％，應依其所為抗辯定為計算
      基準），應屬有據；依此比例計算，系爭建物實際之買賣
      價金應為105萬6,000元（4,800,000元×22%＝1,056,000
      元），被上訴人因上訴人三重地政事務所誤算18.92平方
      公尺所受損害應為19萬6,533元（1,056,000元÷101.66
      〈平方公尺〉×18.92〈平方公尺〉＝196,532.75元，元
      以下4捨5入）。另按上訴人三重地政事務所所為上開抗辯
      雖係在本院始行提出，惟因本件係系爭建物登記面積更正
      減少所引起之爭執，被上訴人因之所受損害，本屬法院依
      職權裁判事項；且被上訴人依土地法第68條第1項規定，
      僅能就系爭建物減少面積所受損害請求賠償，不能連同土
      地部分一併計算所受損害，已如前述，如不許上訴人三重
      地政事務所提出上開抗辯，亦顯失公平，被上訴人主張上
      訴人三重地政事務所不得提出上開新攻擊防禦方法云云，
      為不足取；又因上訴人三人為不真正連帶債務關係，本件
      訴訟標的對於共同訴訟人必須合一確定，上訴人三重地政
      事務所所為上開抗辯有利益於共同訴訟人，其效力及於上
      訴人丙○○與聚鑫公司，附此說明。
（三）依上所述，被上訴人溢付之買賣價金即所受損害應為19萬
      6,533元，被上訴人得請求上訴人丙○○減少之價金應為
      19萬6,533元，得請求上訴人三重地政事務所、聚鑫公司
      賠償之金額亦各為19萬6,533元，上訴人三人為不真正連
      帶債務關係，其中一上訴人為給付後，其他上訴人於該給
      付範圍內免給付義務；被上訴人超過上開金額之請求，為
      無理由，不應准許。
八、綜上所述，被上訴人依土地法第68條第1項、民法第359條及
    債務不履行之法律關係請求上訴人三重地政事務所、丙○○
    、聚鑫公司各給付19萬6,533元，及各自起訴狀繕本送達翌
    日即上訴人三重地政事務所自98年7月8日、上訴人丙○○自
    98年7月16日、上訴人聚鑫公司自98年7月17日起，均至清償
    日止，按年息5％計算之利息；任一上訴人為給付後，其他
    上訴人於該給付範圍內免給付義務，為有理由，應予准許；
    超過上開金額之請求，為無理由，不應准許。原審就上開被
    上訴人請求不應准許部分，為上訴人敗訴之判決，尚有未洽
    ；上訴意旨指摘原判決此部分不當，求予廢棄改判，為有理
    由；就被上訴人請求應准許部分，為上訴人敗訴之判決，並
    無不合；上訴意旨指摘原判決此部分不當，求予廢棄改判，
    為無理由。
九、兩造其餘之攻擊或防禦方法及未經援用之證據，經本院斟酌
    後，認為均不足以影響本判決之結果，無逐一詳予論駁之必
    要。併此敘明。
十、據上論結，本件上訴為一部有理由，一部無理由，依民事訴
    訟法第450條、第449條第1項、第79條、第85條第1項前段，
    判決如主文。
中    華    民    國    99    年    1     月    19    日
                    民事第八庭
                        審判長法  官  劉勝吉
                              法  官  蘇芹英
                              法  官  鄭威莉
正本係照原本作成。
不得上訴。
中    華    民    國    99    年    1     月    20    日
                              書記官  李垂福

司法院資訊處製作；財團法人民間司法改革基金會備份。
